【裁判字號】    96,簡上,1065
【裁判日期】    970704
【裁判案由】    傷害
【裁判全文】
臺灣高雄地方法院刑事判決            96年度簡上字第1065號
上  訴  人
即  被  告  乙○○○
上列上訴人因傷害案件，不服本院高雄簡易庭民國96年10月11日
96年度簡字第4458號第一審判決（聲請簡易判決處刑案號：96年
度偵字第12306 號）提起上訴，本院合議庭認不得以簡易判決處
刑，改依通常程序自為第一審之判決，判決如下：
    主  文
原判決撤銷。
乙○○○無罪。
    理  由
一、聲請簡易判決處刑意旨略以：被告乙○○○係告訴人丙○○
    之婆婆，2 人間具有家庭暴力防治法第3 條第3 款所定之家
    庭成員關係。被告與李明輝（另為不起訴處分）2 人於民國
    96 年3月30日20時15分許，在高雄縣湖內鄉○○路○ 段403
    巷14號住處，因其子李裕鴻與告訴人所生之子是否在該處居
    住之事，與告訴人發生爭執。告訴人拿起上址內之家用電話
    欲用力摔下洩忿之際，被告竟基於傷害人身體之犯意，出手
    拉扯告訴人之雙手以阻止告訴人之舉動，致告訴人受有右手
    5 公分、4 公分、1 公分、4 公分、3 公分多處抓傷，左手
    受有2 ×2 公分抓傷之傷勢，因認被告涉犯刑法第277 條第
    1 項之傷害罪嫌等語。
二、證據能力之認定：
    按被告以外之人於審判外之言詞或書面陳述，除法律有規定
    者外，不得作為證據，刑事訴訟法第159 條第1 項固定有明
    文。惟被告以外之人於審判外之陳述，雖不符同法第159 條
    之1 至之4 之規定，而經當事人於審判程序同意作為證據，
    法院審酌該言詞陳述或書面陳述作成時之情況，認為適當者
    ，亦得為證據。又當事人、代理人或辯護人於法院調查證據
    時，知有第159 條第1 項不得為證據之情形，而未於言詞辯
    論終結前聲明異議者，視為有前項之同意，同法第159 條之
    5 亦定有明文。查本案所引證據，其中屬傳聞證據者，縱無
    刑事訴訟法第159 條之1 至第159 條之4 或其他規定之傳聞
    證據例外情形，亦因被告、檢察官對於該等傳聞證據之證據
    能力均未爭執，且均同意引為證據使用，本院審酌該等證據
    資料其作成時之情況，並無違法或其他瑕疵，認為以之作為
    證據，應屬適當，均有證據能力。
三、按被告未經審判證明有罪確定前，推定其為無罪；犯罪事實
    ，應依證據認定之，無證據不得認定犯罪事實。又不能證明
    被告犯罪或其行為不罰者，應諭知無罪之判決，刑事訴訟法
    第154 條、第301 條第1 項分別定有明文。次按事實之認定
    ，應憑證據，如未能發現相當證據，或證據不足以證明，自
    不能以推測或擬制之方法，為裁判基礎；且認定不利於被告
    之事實須依積極證據，苟積極證據不足為不利於被告事實之
    認定時，即應為有利於被告之認定；另認定犯罪事實所憑之
    證據，雖不以直接證據為限，間接證據亦包括在內，然而無
    論直接證據或間接證據，其為訴訟上之證明，須於通常一般
    之人均不致有所懷疑，而得確信其為真實之程度者，始得據
    為有罪之認定，倘其證明尚未達到此一程度，而有合理之懷
    疑存在而無從使事實審法院得有罪之確信時，即應由法院為
    諭知被告無罪之判決，最高法院分別著有40年台上字第86號
    、76年台上字第4986號判例可供參照。再按告訴人之告訴，
    係以使被告受刑事訴追為目的，是其陳述是否與事實相符，
    仍應調查其他證據以資審認，最高法院30年上字第816 號、
    52年台上字第1300號等判例可資參照。再按，對於現在不法
    之侵害，而出於防衛自己或他人權利之行為，不罰。但防衛
    行為過當者，得減輕或免除其刑，刑法第23條定有明文。又
    刑法上之防衛行為，祇以基於排除現在不法之侵害為已足，
    防衛過當，指防衛行為超越必要之程度而言，防衛行為是否
    超越必要之程度，須就實施之情節而為判斷，即應就不法侵
    害者之攻擊方法與其緩急情勢，由客觀上審察防衛權利者之
    反擊行為，是否出於必要以定之，此觀諸最高法院48年台上
    字第1475 號、63年台上字第2104號判例要旨亦明。
四、公訴人認被告涉有前開罪嫌，無非以告訴人偵查中之指證及
    卷附診斷證明書、病歷等為其論據。訊據被告固坦認於上揭
    時、地因與告訴人發生爭執及告訴人確有用力摔家中電話之
    事實，惟堅決否認有何傷害犯行，辯稱：伊見告訴人要摔電
    話，始伸手將電話搶下，此間過程伊並未碰到告訴人之身體
    及手，告訴人不可能受傷，其並未故意傷害告訴人等語。經
    查：
（一）被告係告訴人之婆婆，因告訴人與其夫即被告之子李鴻裕
      於96年3 月29發生爭執，李鴻裕乃於翌日（即96年3 月30
      日）將兩人之子即被告之孫帶回被告位於高雄縣湖內鄉○
      ○路○ 段403 巷14號住處，嗣於同日20時15分許，告訴人
      至上址欲帶回其子，為被告所拒，被告與告訴人乃發生爭
      執等情，業據被告自承在卷，核與告訴人於警詢、偵查中
      就此部分所指證之情節大致相符，並據證人李明輝、李裕
      鴻於警詢、偵查中證述明確，此部分事實堪以認定。
（二）被告雖以前揭情詞置辯，惟其前於警詢中業已供承：告訴
      人拿起電話要撥打，可能因為打不通，就摔電話，伊見狀
      有出手抓住告訴人之手不讓告訴人摔電話等語明確（見警
      卷第11、12頁），且告訴人於警詢及偵查中均指證：被告
      確有抓其雙手等語（警卷第2 頁、偵卷第6 頁），核與證
      人李明輝於警詢中證稱被告有出手抓住告訴人之手不讓告
      訴人摔電話及於偵查中結證稱被告有出手搶電話（警卷第
      6 頁、偵卷第7 頁）等情相符，顯見被告確有抓住告訴人
      手部之動作無訛，被告辯稱僅係搶下電話，未碰觸告訴人
      手部云云，即無足採。又告訴人於上開爭執發生後，於同
      日即前往高新醫院急診就醫，並於同日21時30分經驗傷結
      果，右手受有5 公分、4 公分、1 公分、4 公分、3 公分
      多處抓傷，左手則受有2 ×2 公分抓傷之傷勢，亦有卷附
      高新醫院受理家庭暴力事件診斷書（警卷第19頁）、該醫
      院96年5 月23日高新人字第96027 號函及所附病歷為憑；
      參佐告訴人上開就醫時間與案發時間甚為密接，所受傷勢
      部位亦與告訴人、證人李明輝上揭證詞所證部位相合；復
      衡以被告既與告訴人發生糾紛，雙方於氣憤、激動之下，
      難免有較大之肢體動作，且被告係出手搶下告訴人手中所
      拿電話，與告訴人間相距甚近，再佐被告辯稱伊抓住告訴
      人手部之時，告訴人尚且以壽司丟擲伊及用手撥開伊，告
      訴人又自己打到自己的眼鏡等情（警卷第11頁、偵卷第7
      頁），核與證人李明輝於警詢及偵查中證稱告訴人用力太
      猛打到自己的眼鏡、有用壽司打被告等語相符（警卷第5
      頁、偵卷第7 頁），可認告訴人於遭被告抓住手部之際，
      已有反抗之動作，則此間過程更有可能因被告施力過猛或
      彼此互不相讓之僵持行為導致告訴人受傷，是亦堪認告訴
      人所受該等傷勢，確係被告上開行為所致無訛，被告空言
      否認告訴人並未因此受傷一節，即無足採。綜上，被告確
      有出手抓告訴人手部之行為並致告訴人受有上開傷勢等情
      ，堪以認定。
（三）惟被告於本院準備程序中所辯稱：伊係欲伸手阻止告訴人
      摔電話，告訴人當天第一、二次用力將電話掛下而摔電話
      時，伊均沒有理她，她第三次要摔電話且將電話拿得很高
      要摔到桌上之際，伊才過去將電話搶下等語（院卷第23、
      25頁），已與目擊證人李明輝上開警詢證詞及其嗣於偵查
      中證稱：告訴人很生氣拿電話摔下去，第三次要摔電話時
      被告才出手去搶電話等情相符（偵卷第8 頁背面）。且告
      訴人斯時既已與被告發生爭執，其於憤怒之際確可能摔電
      話洩忿。復觀以告訴人於偵查中經檢察官詢問有無遭被告
      抓手一節時，曾證稱：其很大力放下電話等語（偵卷第5
      背面頁），已顯見被告抓告訴人手部確與告訴人拿取被告
      家中電話此一動作相關，而佐以告訴人於警詢中尚且隻字
      未提其有用力放下被告家中電話一事，此觀諸警詢筆錄記
      載亦明，可認告訴人有刻意隱瞞不利於己事實之可能，因
      而於偵查中經檢察官正面詢問之際，實可能僅陳述係「很
      大力放下電話」等情，應認告訴人此部分所指係避重就輕
      之描述，堪認告訴人於當時確有摔電話之事實。而被告係
      因見告訴人欲再摔家中電話，乃於告訴人手舉高之際出手
      抓告訴人之手部，亦同堪認定。
（四）則本件於被告出手抓告訴人之前，告訴人既已用力摔被告
      家中電話2 次，又復欲再摔第3 次，該等電話確可能因不
      堪告訴人反覆重摔而有毀損之可能。被告見其家中電話欲
      再遭告訴人施以重摔而於該等財產遭受現時不法侵害之際
      ，以手抓告訴人手部用以阻止告訴人之侵害行為並進而與
      告訴人拉扯、僵持，雖常情於盛怒之中出手搶下他方手中
      電話及抓住他方手部，本可能因他方抗拒、雙方拉扯或一
      方用力過猛等因素致他方受傷，被告為智識成熟之人，有
      完整之判斷能力，其對此應可預見，仍可認有傷害之未必
      故意，固堪認定。然被告為該等行為之際，主觀上既基於
      防衛家中財產免受侵害，此由被告一再供稱係不讓告訴人
      摔電話而去搶電話至為明灼，核與刑法第23條所稱正當防
      衛行為之要件相符。又審究告訴人已有欲再重摔電話之動
      作，該等情勢急迫，被告出手抓住告訴人手部以阻止，核
      屬當時必要之行為，且告訴人所受上開傷勢，亦僅係局部
      、表淺性之抓傷，傷勢不重，被告之防衛行為並未超越必
      要之程度，亦堪認定，是亦無刑法第23條但書所稱防衛過
      當之情，應認得以阻卻違法，而為法所不罰。此外，復查
      無其他積極之證據，足資認定被告有何公訴意旨所指犯行
      ，從而，揆諸前揭法條及判例意旨，自應為被告無罪判決
      之諭知。原審未察遽予論罪科刑，容有未恰，被告上訴以
      前揭情詞指摘原判決不當，雖無理由，然原判決既有上開
      可議之處，自仍應由本院撤銷原判決，改為被告無罪之諭
      知。
五、末按檢察官聲請以簡易判決處刑之案件，經法院認為有第45
    1 條之1 第4 項但書之情形者，應適用通常訴訟程序審判之
    ，刑事訴訟法第452 條定有明文；且對於簡易判決之上訴，
    準用刑訴法第3 編第1 章及第2 章之規定，管轄第二審之地
    方法院合議庭受理簡易判決上訴案件，應依通常程序審理。
    其認案件有刑事訴訟法第452 條之情形者，應撤銷原判決，
    逕依通常程序為第一審判決，法院辦理刑事訴訟簡易程序案
    件應行注意事項第14項亦有規定；本件原審依承辦檢察官聲
    請簡易判決處刑，對被告以傷害罪論罪科刑，經本院撤銷原
    判決，改判被告無罪，已詳如前述，足認檢察官聲請簡易判
    決處刑為不適當，而有刑事訴訟法第451 條之1 第4 項但書
    第3 款之情形，故依前揭規定，應由本院合議庭逕依通常程
    序審理後，自為第一審判決，檢察官如不服本判決，仍得於
    法定上訴期間內，向管轄之第二審法院提起上訴，附此敘明
    。
據上論斷，應依刑事訴訟法第455 條之1 第3 項、第452 條、第
369 條第1 項前段、第364 條、第301 條第1 項，判決如主文。
本案經檢察官甲○○到庭執行職務。
中    華    民    國    97    年    7     月    4     日
                刑事第十三庭    審判長法  官  黃惠玲
                                      法  官  郭宜芳
                                      法  官  黃苙荌
以上正本證明與原本無異。
如不服本判決應於收受本判決後10日內向本院提出上訴書狀，並
應敘述具體理由，如未敘述上訴理由者，應於上訴期間屆滿後20
日內補提理由書狀於本院（均須按他造當事人之人數附繕本）「
切勿逕送上級法院」。
中    華    民    國    97    年    7     月    4     日
                                      書記官  廖佳玲


司法院資訊處製作；財團法人民間司法改革基金會備份。
